臺灣高雄地方法院刑事判決　　　　　　　　　　　　九十三年度訴字第二０四四號
　　公　訴　人　臺灣高雄地方法院檢察署檢察官
　　被　　　告　甲○○　男民.
　　被　　　告　乙○○　男民.
　　被　　　告　庚○○　男民.
　　共　　　同
　　選任辯護人　徐美玉律師
　　　　　　　　黃紹文律師
　　　　　　　　黃溫信律師
右列被告等因常業重利等案件，經檢察官提起公訴（九十三年度核退偵字第三五八號
、九十三年度偵字第九二一八號），本院判決如左：
    主  文
甲○○、乙○○、庚○○共同乘他人急迫貸以金錢，而取得與原本顯不相當之重利為
常業，甲○○處有期徒刑陸月，乙○○、庚○○各處有期徒刑肆月，如易科罰金，均
以參佰元折算壹日。
扣案之「柯代書」名片拾壹張、廣告旗幟捌拾陸支，均沒收。
    事  實
一、甲○○與乙○○、庚○○共同基於牟取重利之常業犯意聯絡，由甲○○以「柯代
    書」之名義經營俗稱「地下錢莊」之高利貸放款業務，再雇請乙○○、庚○○為
    其處理借貸及討債業務，並由乙○○、庚○○在高雄縣市不特定地點插設廣告旗
    幟，並留有電話號碼（○七）0000000號、（○七）0000000號及
    行動電話號碼0000000000號以供作借款聯絡之用，招徠需錢孔急之人
    ，並自民國九十一年十一月間起至九十二年九月間止，乘下列之人急需用錢之際
    ，貸與金錢而取得與原本顯不相當之重利並恃以為生：
  (一)於九十一年十一、十二月間，高雄縣珍寶利企業股份有限公司負責人戊○○因公
    司急需資金週轉，見路邊廣告得知「柯代書」地下錢莊以月息六釐提供借款，遂
　　撥打0000000000號電話與該地下錢莊聯繫，甲○○等人乘戊○○急迫
    之際，貸予戊○○新台幣（下同）十萬、七萬、三萬等不等之金額數次，利息約
    定每十天為一期，利息分別為二萬元、一萬九千元不等，一期約收取二十分利（
    月息約六十分），每次借款均由乙○○、庚○○二人駕駛車牌號碼三Ｗ─一二七
    五號自用小客車將款項送至戊○○處，再由戊○○開立支票按期攤還，因而使甲○○等人取得與原本顯不相當之重利。
　(二)於九十一年十二月間，丁○○因其夫郭加仁開設之冠竹企業行急需工程押標金，
  　丁○○見路邊廣告得知「柯代書」地下錢莊以月息六釐提供借款，遂撥打（○七
    ）0000000號及0000000000號電話與該地下錢莊聯繫，甲○○
    等人乘丁○○急迫之際，分別貸予丁○○十五萬元、二十萬元二筆借款，利息均
    約定每十天為一期，十五萬元之借款每期利息一萬七千五百元期息約十一分（月
    息約三十三分）、二十萬元之借款每期利息四萬八千元期息二十四分（月息七十
    二分），所借二筆款項均由甲○○將款項送至丁○○之住處，再由丁○○以其夫
    郭加仁之名義開立支票分期攤還，總計丁○○為償還借款，前後共開立三十九張
    支票，直至九十二年五月間，除丁○○因不堪負荷沈重之高額利息而未能兌現末
    三張支票外，計已支付甲○○等人約七十五萬元，使甲○○等人因而取得與原本
    顯不相當之重利。
  (三)於九十二年八月十八日，辛○○因急需資金支用，遂透過友人之介紹，撥打00
    00000000號電話與「柯代書」地下錢莊聯繫貸款事項，甲○○等人竟乘
    辛○○急迫之際，由辛○○先開立面額七萬五千元之支票一紙欲借同額之現金，
    甲○○等人僅貸予辛○○四萬八千元，利息預扣二萬七千元，期間二十天，月息
    為三十六分，而該筆款項由甲○○親將款項交予辛○○，後雖因該紙支票跳票使
    甲○○等人未能兌現，惟辛○○事後先以現金四萬元償還甲○○，又以辛○○所
    有車牌號碼Ｅ五─二四三○號自用小客車簽立汽車買賣合約書一紙做為擔保，而
    辛○○實際僅借得四萬八千元，償還四萬元後本應餘八千元本金待償，詎甲○○
    仍向辛○○稱尚欠三萬五千元，要求辛○○十日內還清，若無法清償則需繳納七
    千元之利息，而辛○○於繳納一期七千元利息後，旋於五日後又償還三萬五千元
    ，並再付一期七千元利息，總計辛○○實貸四萬八千元，然共清償八萬九千元予
    甲○○，僅利息所得即高達四萬一千元，使甲○○等人因而取得與原本顯不相當
    之重利。
  (四)於九十二年九月上旬，己○○（原名盧秀枝）因生意週轉不靈急需資金應急，見
    路邊廣告得知「柯代書」提供借款，遂撥打（○七）0000000號及000
    0000000號電話與該地下錢莊聯繫，甲○○等人竟乘己○○急迫之際，貸
    予四十萬元，並約定利息十二萬元，月息為三十分，由己○○開立三張支票，其
    中二張面額各四萬元，一張四十四萬元，到期日分別為九十二年十月十三日、十
    月二十日及十月二十九日，共計開出五十二萬元之支票借得本金四十萬元，其餘
    十二萬元則為利息，計息期間約定三十天，所借款項由甲○○指示乙○○、庚○○送至己○○處，再於己○○所開之支票到期日將支票提示兌現，而取得與原本
    顯不相當之重利。嗣於九十二年十月一日，乙○○、庚○○至高雄縣旗山鎮六張
    犛巷十九號丁○○住處索債，經丁○○報警而為警當場查獲，並扣得「柯代書」
    名片十一張、廣告旗幟八十六支。
二、案經高雄縣政府警察局旗山分局報告臺灣高雄地方法院檢察署檢察官偵查起訴。
    理  由
一、右揭事實，業據被告甲○○、乙○○、庚○○於本院審理時坦承不諱（見本院卷
    第一六五頁至第一六七頁），核與被害人戊○○、丁○○、辛○○、己○○於警
    詢中所指述之情節相符，復有甲○○高雄區中小企業銀行仁武分行存摺存提明細
    、甲○○高雄區中小企業銀行代收款項紀錄簿明細、辛○○所簽之汽車買賣合約
    書、辛○○所簽發之本票及辛○○所交付之支票等附卷可稽（見警卷第三十頁至
    第三十二頁、第六十八頁、第七十一頁至第八十三頁、九十三年度偵字第九二一
    八號卷第十四頁至第四十九頁），並有扣案之「柯代書」名片十一張、廣告旗幟
    八十六支可資佐證。又依上開被害人所述之計息方式，被告等放款所獲利之利益
    應相當月息三十分至七十二分，換算成年息為三百六十分至八百六十四分，顯已
    遠超過民法第二百零五條所規定週年百分之二十之法定利率甚多，亦高於社會一
    般放款之利率，自屬重利行為；另依上開被害人所述均因急需用錢始前往借款，
    則被害人等若非陷於急需用錢之際，實無必要向被告等借款而忍受高利壓迫之理
    ，足徵被告等之放款行為乃係乘他人急迫而貸以金錢，以取得與原本顯不相當之
    重利無訛。本件事證明確，被告三人之犯行均堪以認定。至於被害人戊○○於本
    院審理時指稱：係從九十一年七月份開始借的，第一次還錢的時間是八月五日等
    語（見本院卷第一二二頁），並有被害人戊○○自行紀錄之款項明細附卷可稽，
    然被告甲○○於本院審理時僅供認是從九十一年十二月下旬開始借款予被害人戊○○等語（見本院卷第一六六頁），始終否認有從九十一年七月間開始借款之事
    實，而被害人戊○○於警詢時亦僅陳稱：係從九十一年十一、二月起陸續向柯代
    書借錢的等語（見警卷第五十頁），且被害人戊○○並未明確指出每筆款項之時
    間及金額，而所提出自行紀錄之款項明細亦無法證明確係向被告等所借之款項，
    是被害人戊○○於本院審理時所述之借款時間，顯有所誤，附此敘明。
二、核被告甲○○、乙○○、庚○○所為，均係犯刑法第三百四十五條之常業重利罪
    。被告甲○○、乙○○、庚○○三人間，就上開之犯行，有犯意聯絡與行為分擔
    ，均為共同正犯。爰審酌被告等年輕力壯，卻不思循正途謀生，竟共同經營地下
    錢莊，貸款予急需款項之人，獲取暴利，破壞國家經濟金融體制，惡性非輕，惟
    念被告三人犯後均坦承犯行，且已與被害人丁○○、辛○○達成和解，有和解書
    二份在卷可憑（見本院卷第七十一頁、第七十二頁），均尚知悔悟，態度良好等
    一切情狀，分別量處如主文所示之刑，並均諭知易科罰金之折算標準，以資懲儆
    。扣案之「柯代書」名片十一張、廣告旗幟八十六支，係供本件常業重利犯行所
    用之物，且為被告甲○○所有，均應依刑法第三十八條第一項第二款之規定，併
    予宣告沒收。至於扣案之甲○○印章一枚，雖係被告甲○○所有，然並無積極證
    據證明係供其為本件常業重利犯行所用之物，且非屬必須沒收之物，爰不另為沒
    收之諭知，公訴人認係供犯罪所用之物，請求宣告沒收，尚有未洽，併此敘明。
三、公訴意旨另以：被告甲○○、乙○○、庚○○三人，於九十二年五月間起，竟又
    共同基於恐嚇危害安全之概括犯意聯絡，連續多次在高雄縣市尋得被害人丁○○
    後，分別由被告甲○○獨自或由被告甲○○指示被告乙○○、庚○○二人，對被
    害人丁○○出言稱「再不還錢就要採取行動，將要對你及你家人不利」等語，以
    此加害身體之事恐嚇被害人丁○○，使被害人丁○○心生畏懼，致生危害於被害
    人丁○○之安全，因認被告三人此部分尚涉有刑法第三百零五條之恐嚇罪嫌。然
    訊據被告三人均堅決否認有此部分恐嚇之犯行，均辯稱：並未恐嚇丁○○等語。
    經查，被害人丁○○雖於警詢時陳稱：於九十二年五月份，因無力再繳，最後三
    張支票才會跳票，跳票後柯代書及一些自稱柯代書的業務員曾多次到伊家索債，
    伊沒有那麼多現金，陸續拿一萬元二次、五千、四千等共四次共二萬九千元，但
    他們說這是走路工，不列入帳內，且說九十二年十月一日將再到伊家，要伊準備
    好十萬元，往後每十天將到伊家索債十萬元，到還清為止，並放話剩餘帳款若不
    繳納，將對伊及伊家人不利等語（見警卷第十七頁），復於偵查中陳稱：他們一
    開始只是叫伊還錢，到後來他們說如不給錢，要對伊家人不利，伊會害怕，九十
    二年五月中旬後，他們來要錢就會如此說，伊聽後很害怕就不敢住原來的地方，
    甲○○有說，乙○○也有說，庚○○有與乙○○一同來過等語（見九十三年度偵
    字第九二一八號卷第六十八頁背面），然證人即被害人丁○○於本院審理時卻證
    稱：在九十二年九月份時，他們向伊催討好多次，伊都沒有辦法償還，在電話中
    他們有說如果伊再不處理債務，他們要採取行動，只有電話的聲音，沒有辦法辨
    別，都只有一個人跟伊講話，伊稱呼他為柯先生，只有講一次，乙○○、庚○○
    有去伊家比較多次，但都只是叫伊趕快還錢，伊是比較害怕電話中所講的，在電
    話中他只說要採取行動這句話而已等語（見本院卷第一五三頁、第一五四頁），
    是被害人丁○○先後指訴遭恐嚇之情節已有齟齬，且於本院審理時所述亦無法確
    定電話中之聲音即為被告三人中之一人，而其於警詢及偵查中所述亦未明確指出
    各該遭恐嚇之時間，及實施恐嚇之人，是被害人上開於警詢、偵查中所指訴之真
    實性非無令人置疑之處，自難採信。綜上所述，被害人丁○○前開之指訴既有上
    開可議之處，而本院復查無其他積極證據，足資審認被告三人確有公訴人所指之
    恐嚇犯行，犯罪既不能證明，原應就此部分為被告三人無罪之諭知，惟公訴意旨
    認此部分與前開有罪部分有牽連犯之裁判上一罪關係，爰均不另為無罪之諭知，
    附此敘明。
據上論斷，應依刑事訴訟法第二百九十九條第一項前段，刑法第二十八條、第三百四
十五條、第三十八條第一項第二款、第四十一條第一項前段，罰金罰鍰提高標準條例
第一條前段、第二條，判決如主文。
本案經檢察官丙○○到庭執行職務。
中　　　華　　　民　　　國　　九十四　　年　　　一　　　月　　 十四 　　日
                            　　　  臺灣高雄地方法院刑事第三庭
                                  　　　審判長法　官   黃仁松
                                              法　官   陳威龍
                                              法　官   陳玉聰
右正本證明與原本無異。
如不服本判決，應於收受送達後十日內向本院提出上訴書狀。
    　　　　　　　　　　　　　　　　　　　　　書記官   鄭淑臻
中　　　華　　　民　　　國　　九十四　　年　　　一　　　月　　 十四 　　日
附錄本判決論罪科刑法條全文：
刑法第三百四十五條
以犯前條之罪為常業者，處五年以下有期徒刑，得併科三千元以下罰金。
